【裁判字號】    95,上易,116
【裁判日期】    950331
【裁判案由】    竊盜
【裁判全文】
臺灣高等法院高雄分院刑事判決         95年度上易字第116號
上  訴  人  臺灣高雄地方法院檢察署檢察官
上  訴  人
即  被  告  乙○○
輔  佐  人  丙○○
上列上訴人因被告竊盜案件，不服臺灣高雄地方法院94年度易字
第1661號中華民國94年12月28日第一審判決（起訴案號：臺灣高
雄地方法院檢察署94年度偵字第7293號），提起上訴，本院判決
如下：
    主  文
原判決撤銷。
乙○○無罪。
    理  由
一、公訴意旨略以：乙○○意圖為自己不法之所有，於民國94年
    3 月25日凌晨2 時50分許，趁甲○○所有位於高雄縣大寮鄉
    ○○村○○路21之1 號後方之養雞場無人看管之際，手持1
    只綠色網子竊取甲○○所有價值約新台幣（下同）500 元之
    土雞1 隻。得手後，欲行離去之際，為甲○○發覺報警後，
    於同日凌晨3 時許，為警當場查獲，並扣得土雞1 隻（已先
    由被害人甲○○領回）、綠色網子1 只。因認被告乙○○涉
    犯刑法第320 條第1 項之竊盜罪嫌等語。
二、按被告以外之人於審判外之言詞或書面陳述，除法律有規定
    者外，不得作為證據；又被告以外之人於審判外之陳述，雖
    不符刑事訴訟法第159 條之1 至第159 條之4 之規定，而經
    當事人於審判程序同意作為證據，法院審酌該言詞陳述或書
    面陳述作成時之情況，認為適當者，亦得為證據；另當事人
    、代理人或辯護人於法院調查證據時，知有第159 條第1 項
    不得為證據之情形，而未於言詞辯論終結前聲明異議者，視
    為有前項之同意，刑事訴訟法第159 條第1 項、第159 條之
    5 分別定有明文。本件檢察官、被告及輔佐人於本院審判程
    序時，就原審判決所引用各項證據（含傳聞證據、非傳聞證
    據及符合法定傳聞法則例外之證據）之證據能力均明示同意
    有證據能力（見本院卷第29頁），且於本院言詞辯論終結前
    ，檢察官、被告及輔佐人對於卷附具有傳聞證據性質之證據
    ，既均已知其情，均未聲明異議，本院認該具有傳聞證據性
    質之證據，並無任何違法取證之不適當情形，以之作為證據
    使用係屬適當，自得採為認定事實之證據。
三、訊據被告乙○○矢口否認有何竊盜犯行，辯稱：伊去該處玩
    ，是開玩笑，沒有偷雞云云。惟查：本件被告乙○○於上揭
    時、地持綠色網子1 只竊取被害人甲○○養雞場之土雞1 隻
    之事實，業據甲○○於警詢中指訴甚詳，並有警員獲報前往
    處理時，當場查扣綠色網子1 只及被告竊取之土雞1 隻可資
    佐證，亦有高雄縣政府警察局林園分局大寮分駐所扣押筆錄
    、扣押物品目錄表、贓物認領保管單及查獲現場照片3 幀附
    卷可稽，被告空言否認犯罪，顯屬卸責之詞，不足採信。本
    件事證已甚明確，被告犯行堪以認定。
四、按心神喪失人之行為，不罰；又行為不罰者，應諭知無罪之
    判決，刑法第19條第1 項、刑事訴訟法第301 條分別定有明
    文。惟查：被告於上揭時、地為警查獲後，經警員詢問製作
    筆錄陳述案發經過情形，雖尚能與警員對談，但先則否認稱
    「我沒有偷抓雞」，並稱「我要進去尿尿，網子是要裝尿」
    ，嗣又稱「我只是要抓回去飼養，雞是我竊取的沒錯」等語
    ；其前言後語互相矛盾，所稱網子是要裝尿更屬不合事理，
    已見其精神狀態並非穩定，智能狀況亦有堪疑之處。經原審
    囑託財團法人臺灣省私立高雄仁愛之家附設慈惠醫院（下稱
    慈惠醫院）對於被告行為時是否已達心神喪失之程度，實施
    精神鑑定，該院綜合被告之家族史及個人生活史、個人發展
    與社會功能分析、精神疾病史及就醫史、身體檢查與神經系
    統檢查、心理衡鑑及精神狀態檢查等資料整體評估結果，認
    被告在家庭分析、個人發展與社會功能分析方面，其妻子10
    多年前經診斷有精神分裂症，長期在精神科門診治療，其次
    子自幼智能不足，診斷為器質性精神病，被告則於89年發生
    車禍後，功能退化且近兩年明顯出現精神症狀，記憶力、反
    應力變差，無法工作，社交封閉退縮，自我照顧功能亦明顯
    退化，需他人協助，且開始出現幻聽及怪異行為，並可能未
    按時服藥，症狀無改善，易受幻聽指使出現偷竊行為，難以
    自我控制。就被告心理衡鑑與評估方面，認被告存在知覺扭
    曲、現實判斷力受損與思考連結鬆散等精神症狀，評估被告
    存在精神異常症狀，且其認知功能確有顯著退化情形，已達
    腦器質性功能障礙之程度，智能評估結果顯示被告有癡呆之
    症狀，因此被告行為時可能受到精神症狀之干擾，而對情境
    有不合現實的解釋，進而表現出違反社會規範之行為，推測
    被告行為當時的現實判斷有明顯扭曲，已達心神喪失之程度
    。結論及建議則認為：被告近兩年來持續精神敗壞，嚴重功
    能退化，於行為時已達心神喪失之程度，建議被告接受持續
    積極的精神治療，此有該慈惠醫院上開司法精神鑑定報告書
    1 份在卷可稽（見原審簡易卷第26至35頁）。參酌被告確於
    89年間受有頭部外傷合併顱骨骨折之傷害，並於93年間即經
    診斷患有其他器質性精神病，且為痴呆狀態，而領有重度精
    神障礙之身心障礙手冊，直至94年間仍持續接受治療，有長
    庚紀念醫院、高雄市立凱旋醫院、信恩診所、中華民國身心
    障礙手冊等附卷足憑（見本院卷第36至41頁），且更因上開
    精神障礙致無法處理自己事務，而於93年9 月20日，為原審
    法院裁定宣告為禁治產人（見本院卷第4 至6 頁）等情以觀
    ，被告為犯罪行為當時之精神狀態已達心神喪失程度，堪以
    認定。從而，被告於本件犯罪行為當時，既為心神喪失之人
    ，揆諸上揭法條規定，其行為不罰，自應為無罪之諭知。
五、原審認被告因心神喪失而不罰，諭知無罪，並依刑法第87條
    第1 項規定，同時諭知被告令入相當處所，施以監護3 年，
    固非無見；惟「按保安處分係對受處分人將來之危險性所為
    之處置，以達教化與治療之目的，為刑罰之補充制度。我國
    現行刑法採刑罰與保安處分之雙軌制，要在維持行為責任之
    刑罰原則下，為強化其協助行為人再社會化之功能，以及改
    善行為人潛在之危險性格，期能達成根治犯罪原因、預防犯
    罪之特別目的。保安處分之措施亦含社會隔離、拘束身體自
    由之性質，其限制人民之權利，實與刑罰同，本諸法治國保
    障人權之原理及刑法之保護作用，其法律規定之內容，應受
    比例原則之規範，使保安處分之宣告，與行為人所為行為之
    嚴重性、行為人所表現之危險性，及對於行為人未來行為之
    期待性相當」（大法官會議釋字第471 號解釋號參照）。而
    因心神喪失不罰所為之監護處分，亦屬刑法所定之保安處分
    ，法院決定為該處分時，仍應審查被告行為之嚴重性、危險
    性，及保安處分對於被告身體自由等權利之侵害性間之適當
    性，即不得違反憲法所定之比例原則。本院審酌被告於深夜
    ，以和平之方式，竊取僅值約500 元之1 隻土雞，其行為所
    表現之危險性甚低，其犯罪對於被害人權益損害尚輕，危害
    社會安全之嚴重性極低，如施以侵害其身體自由權益之監護
    處分，是否符合上開憲法所揭示之比例原則，已非無疑；又
    被告雖因罹患上開精神疾病，致進近兩年來精神敗壞，嚴重
    功能退化、行為監控能力下降，惟其仍持續接受就醫治療中
    ，慈惠醫院亦僅建議被告宜接受持續積極的精神治療，並未
    建議被告應令入相當處所，施以監護處分等情，亦有上開精
    神鑑定報告書附卷足稽，是依被告之精神病情以觀，被告顯
    尚無施以監護之必要。再被告現與其長子即輔佐人丙○○同
    住，丙○○之妻無業在家，可全天照顧被告一節，亦據輔佐
    人丙○○於本院審理時陳明在卷（見本院卷第31至34頁）。
    被告既有完整之家庭支持系統得以配合被告接受陳期之醫療
    照護，亦難認被告有與其家庭隔離而令入相當處所，施以監
    護處分之必要甚明，原判決認被告有施以監護之保安處分之
    必要，而併諭知監護3 年，尚非允當。檢察官上訴意旨以被
    告行為時未達心神喪失狀態，指摘原判決不當，雖無理由。
    被告上訴意旨以被告無施以監護處分必要，指摘原判決不當
    ，為有理由，本院自應將原判決撤銷改判如主文第2 項所示
    。
據上論結，應依刑事訴訟法第369條第1項前段、第364條、第301
第1項後段，判決如主文。
本案經檢察官許月雲到庭執行職務。
中    華    民    國    95    年    3     月    31    日
                  刑事第四庭    審判長法  官 蕭權閔
                                      法  官 陳吉雄
                                      法  官 林水城
以上正本證明與原本無異。
本判決不得上訴。
中    華    民    國    95    年    3     月    31    日
                                      書記官 吳新貞


司法院資訊處製作；財團法人民間司法改革基金會備份。
